【裁判字號】    95,交聲,211
【裁判日期】    951002
【裁判案由】    違反道路交通管理處罰條例聲明異議
【裁判全文】
臺灣苗栗地方法院交通事件裁定   95年度交聲字第211號
     原處分機關  交通部公路總局新竹區監理所苗栗監理站
     異  議  人
     即受處分人  甲○○
上列異議人因違反道路交通管理處罰條例案件，對於交通部公路
總局新竹區監理所苗栗監理站於民國95年8 月29日以竹監苗字第
裁54-AEU085991號所為之裁決處分（原舉發案號：台北市政府警
察局北市警交字第AEU085991 號），聲明異議，本院裁定如下：
    主  文
原處分撤銷。
甲○○不罰。
    理  由
一、按第21條汽車駕駛人，有左列情形之一者，處新臺幣6 千元
    以上1 萬2 千元以下罰鍰，並當場禁止其駕駛及扣留其車輛
    牌照：四、駕駛執照業經吊銷、註銷仍駕駛小型車或機器腳
    踏車。道路交通管理處罰條例第21條第1 項第4 款定有明文
    。
二、原處分意旨略以：本件異議人即受處分人甲○○於民國95年
    7 月24日5 時30分，駕駛車牌號碼BFM-206 號重型機車，在
    臺北市○○路口前，因「使用註銷駕駛執照」之違規，經台
    北市政府警察局以北市警交字第AEU085991 號違反道路交通
    管理事件通知單舉發，嗣異議人未於應到案日期前依法繳納
    罰鍰，經原處分機關於95年8 月29日以竹監苗字第裁54-AEU
    085991號裁決書，裁處異議人罰鍰新台幣（下同）6,000 元
    ，扣繳駕照。
三、異議意旨則略以：異議人甲○○係因93年8 月27日違規，因
    遺失罰單而未自動繳納罰鍰，後遷居台北市補習，未居住於
    戶籍地址，因此未收到裁決書，竟因此被註銷駕駛執照而不
    知，仍持續騎機車。其於95年7 月27日違規，方知道機車駕
    駛執照已經被註銷。異議人絕對不會因為1800元罰鍰不繳納
    ，而冒被註銷駕駛執照，及被罰6000元之風險。又交通法規
    於95年7 月1 日起取消罰單未繳納而註銷駕駛執照之規定，
    顯見該法規之不適等語。
四、經查：異議人甲○○於上開時間、地點，駕駛上開重型機車
    ，因使用註銷駕駛執照騎車之事實，有原舉發機關以北警交
    字第AEU085991 號違反道路交通管理事件通知單在卷可按，
    且異議人對於前開違規之事實，並不否認，堪認有此舉發事
    件。異議人抗辯如上，經查：
    (1)按修正前道路交通管理處罰條例第65條規定：汽車所有人
      、駕駛人違反道路交通管理，經主管機關裁決後逾15日未
      向管轄地方法院聲明異議，或其聲明異議經法院裁定確定
      ，而不依裁決或裁定繳納罰鍰或不繳送汽車牌照、駕駛執
      照者，依左列規定處理之：一、經處分吊銷汽車牌照或駕
      駛執照者，由公路主管機關逕行註銷。二、經處分吊扣汽
      車牌照或駕駛執照者，按其吊扣期間加倍處分；仍不依限
      期繳送汽車牌照或駕駛執照者，吊銷其汽車牌照或駕駛執
      照。三、罰鍰不繳者，按其罰鍰數額，易處吊扣汽車牌照
      或駕駛執照1 個月至3 個月；不依期限繳送汽車牌照或駕
      駛執照者，吊銷其汽車牌照或駕駛執照。前項第3 款之汽
      車所有人、駕駛人如無汽車牌照或駕駛執照可資易處吊扣
      時，得就原處分或裁定確定之罰鍰加倍處罰；逾15日後仍
      不繳納者，移送法院強制執行。而中華民國95年6 月23日
      行政院院臺交字第0950087685號令發布，定自95年7 月1
      日施行第65條規定，汽車所有人、駕駛人違反本條例，經
      主管機關裁決後逾二十日未向管轄地方法院聲明異議，或
      其聲明異議經法院裁定確定，而不依裁決或裁定繳納罰鍰
      或不繳送汽車牌照、駕駛執照者，依下列規定處理之：
      一、經處分吊銷汽車牌照或駕駛執照者，由公路主管機關
      逕行註銷。二、經處分吊扣汽車牌照或駕駛執照者，按其
      吊扣期間加倍處分；仍不依限期繳送汽車牌照或駕駛執照
      者，吊銷其汽車牌照或駕駛執照。三、罰鍰不繳納者，依
      法移送強制執行。修正「易處吊扣汽車牌照或駕駛執照1
      個月至3 個月」之規定，改依移送強制執行，因此異議人
      主張該逕行註銷駕駛執照之裁決不法，應堪採信。
    (2)又95年7 月1 日前依據同條例第92條第3 項規定由交通部
      會同內政部所訂定「違反道路交通管理事件統一裁罰基準
      及處理細則」第61條規定第3 項：「依第1 項各款所為之
      處罰，均應於裁決書處罰主文內填記明確，罰鍰折算易處
      吊扣處分之基準，並應於裁決書附記欄內記明；依前項規
      定加倍處罰罰鍰之數額、繳納期限，亦應於裁決書處罰主
      文記明。」也就是，苗栗監理站依照前項說明處罰受處分
      人，而受處分人於裁決後逾20日未向管轄地方法院聲明異
      議，或其聲明異議經法院裁定確定，而不依裁決或裁定繳
      納罰鍰或不繳送汽車牌照、駕駛執照者，監理所才能依據
      上開規則第61條規定依序為之。因此苗栗監理站於94年8
      月19 日 以竹監苗字第駕裁54-ACU777379號處罰主文第二
      項上開駕駛執照逾期不繳送之處分：自94年9 月192 日
      起易處吊扣駕駛執照2 個月，並限於94年10月3 日前繳送
      。94 年9月19日未繳送駕駛執照者，自94年101 月4 日
      起易處吊銷，並逕行註銷駕駛執照。駕駛執照吊（註）
      銷後，自94年10月4 日起1 年內不得重新考領駕駛執照。
      在裁決尚未確定之際，即以一紙裁決書同時裁定易處駕駛
      執照、逕行註銷駕駛執照及註銷駕駛執照後1 年內不得重
      新考領駕駛執照，明顯逾越修正前道路交通管理處罰條例
      第65條之規定，而依照中央法規標準法第11條，法律不得
      牴觸憲法，命令不得牴觸憲法或法律，下級機關訂定之命
      令不得牴觸上級機關之命令。而參照憲法第172 條規定，
      命令與憲法或法律牴觸者無效。因此苗栗監理站於94年8
      月19日以竹監苗字第駕裁54-ACU77 7379 號處罰主文第二
      項之裁決應係違反法律之規定，為無效之行政處分。
五、綜上所述，原處分機關認異議人於案發時、地，有前開之違
    規事實，並據之裁決如前，固非無見。然苗栗監理站於94年
    8 月19日以竹監苗字第駕裁54-ACU777379號處罰主文第二項
    之裁決，應係違反法律規定為無效之行政處分，既然是無效
    ，理應為當然、自始無效。則原處分機關依據該規定，於94
    年10月47日逕行註銷異議人之駕駛執照，係依據無效之行政
    處分而製作之行政處分，亦為無效。原處分機關依據道路交
    通管理處罰條例第21條第1 項第4 款規定，遽予裁處異議人
    罰鍰新臺幣6, 000元，扣繳駕照，即有未洽，本件異議為有
    理由，爰撤銷原處分，另諭知異議人不罰之裁定。
六、據上論結，應依道路交通案件處理辦法第20條前段，裁定如
    主文。
中    華    民    國    95    年    10    月    2     日
                    交通法庭    法  官  張珈禎
以上正本證明與原本無異。
如不服本裁定應於送達後5日內向本院提出抗告狀。
                                書記官  黃雅琦
中    華    民    國    95    年    10    月    2     日


司法院資訊處製作；財團法人民間司法改革基金會備份。
